臺灣高等法院臺南分院民事判決　九十三年度上易字第一一五號
　　　上　訴　人　乙○○
　　　訴訟代理人　陳啟舜律師
　　　被　上訴人　甲○○○
　　　訴訟代理人(1)蘇新竹律師
右當事人間請求給付借款事件，上訴人對臺灣臺南地方法院於中華民國九十三年五月
三十一日所為第一審判決（九十三年度訴字第二一九號），提起上訴，本院（言詞辯
論終結期日：九十三年十月五日）判決如左：
      主      文
上訴駁回。
第二審訴訟費用由上訴人負擔。
      事實及理由
一、【上訴人主張之事實】：本件上訴人起訴主張：被上訴人於民國（下同）八十七
    年九月十七日向伊借款新台幣（下同）一百一十萬元，約定清償期限為八十七年
    九月份，並按週年利率百分之五計算利息，詎屆期不為清償，經一再催索，均置
    之不理。為此，依〈消費借貸契約之法律關係〉，求為命被上訴人返還借款一百
    一十萬元，及自八十七年九月十七日起至清償日止，按週年利率百分之五計算之
    利息之判決等語。
二、【被上訴人抗辯之事實】：被上訴人則以：伊並未向上訴人借款，上訴人亦未舉
    證證明有交付款項予伊之情事，而上訴人提出之《現金借支單》上記載：「向乙
    ○○借」、「壹佰壹拾萬元正」、「壹分半里」等語，均係上訴人事後所填載，
    不能作為伊向上訴人借款之證明等語，資為抗辯。
三、【兩造不爭執之事實】：上訴人提出之《現金借支單》（參見原法院支付命令卷
    附；本院卷第三五頁）上〔借支人〕欄之「邱美珠」署名及蓋章為被上訴人【甲
    ○○○】所親自簽蓋。
四、【兩造爭執之事實】：上訴人主張被上訴人向其借款一百十萬元，並約定利率等
    情，為被上訴人所否認，並以前揭各情詞置辯，經查：
（一）上訴人提出之《現金借支單》（影本）雖經被上訴人【甲○○○】簽名及蓋章
      ，惟其上所載：「向乙○○借」、「壹佰壹拾萬元正」、「壹分半里」等語均
      係上訴人託其友人【王慶宗】所代寫，並非上訴人所自寫，已經證人【王慶宗
      】證實在卷（參見本院卷第二三、二四頁），且未經上訴人於上開手寫筆跡處
      簽章或捺指印，以為增添之證明，上訴人所舉證人【王慶宗】雖證稱：「（問
      ：你在現金借支單上寫右開文字時，莊裕昇、甲○○○是否已經簽名？）尚未
      簽名」等語（參見本院卷第二四頁），然證人【王慶宗】證稱：「‧‧‧是因
      為乙○○當天到我店裡來，叫我幫他寫的，當天我與乙○○到甲○○○服務的
      學甲慈濟宮，我在廟外，乙○○拿進去給甲○○○簽名。」「（問：當天與乙
      ○○去找甲○○○時，乙○○是否有帶壹佰壹拾萬元在身上？）有的。」「
      （乙○○為何叫你寫現金借支單？）他到我的店裡坐，有提到甲○○○要向他
      借錢，說母女借貸也要有借據，所以就去書局買壹張現金借支單，我才幫他寫
      。」「（問：現金借支單是乙○○主動拿來給你寫的？）是我建議他拿來寫的
      。」等語（參見本院卷第二四－二五頁），已與上訴人本人在原審所稱：「我
      是分二次現金拿給被告（即被上訴人），第一次拿壹佰萬元、第二次拿十萬元
      給被告，我是拿第二次錢給她後，才讓她簽的借支單‧‧‧」「‧‧‧我去學
      甲農會領壹佰萬元，過幾天再領十萬元。」等語不符（參見原審訴字卷第二三
      頁），上訴人既自稱一百十萬元之款項係分二次交付被上訴人，第一次交付一
      百萬元，第二次交付十萬元，第二次交付十萬元後始讓被上訴人在該《現金借
      支單》上簽名，則何以上訴人與證人【王慶宗】於八十七年九月十七日前往找
      被上訴人簽名時，身上仍會帶一百十萬元？足見證人【王慶宗】上開與上訴
      人本身自承事實不符之證詞，並非實情，要非可信。何況，證人【王慶宗】又
      證稱並未目睹上訴人交付一百十萬元予被上訴人等語（參見本院卷第二四頁）
      ，而上訴人又未能舉出其他佐證以資證明被上訴人在系爭《現金借支單》簽名
      蓋章時，其上已有此等「向乙○○借」「壹佰壹拾萬元正」、「壹分半里」等
      文義，自不足以該證人前開並無可採之證詞，遽以推認被上訴人確已向上訴人
      借得該《現金借支單》上所載金額，並認兩造間已成立該金額之借貸合意。
（二）再者，該《現金借支單》上之〔借支人〕欄另有「莊裕昇」之署名，然被上訴
      人已否認該署名為其夫【莊裕昇】所簽，而上訴人又自承：「因為是莊裕昇叫
      被告甲○○○來借錢的，所以我才列上去‧‧‧」之事實（參見原審訴字卷第
      四０頁），足見該《現金借支單》上〔借支人〕欄之「莊裕昇」署名，並非被
      上訴人之夫【莊裕昇】所親簽，已可見上訴人欲得該款之居心不純；再者，上
      訴人先則主張：「她（指被上訴人）說她先生需要用錢，她說壹個禮拜就會還
      。」（參見原審卷第二三頁），繼則具狀稱：「被告原欠訴外人李黃葉‧‧‧
      壹佰萬元，因李黃葉娶媳婦須現款使用，乃向被告索回欠款，被告因而向原告
      借款返還李黃葉。被告向原告借用之壹佰壹拾萬元，其中壹佰萬元即於借款後
      匯入李黃葉設於中國國際商業銀行台南分行帳戶內。」等語（參見原審訴字卷
      第二七頁），末又稱：「因為是莊裕昇叫被告甲○○○來借錢的，所以我才列
      上去‧‧‧」等語（參見原審訴字卷第四０頁），前後不符；況且，依上訴人
      主張提領一百萬元之存款帳戶｛即〈台南縣學甲鎮農會〉（下稱〈學甲鎮農會
      〉）000－000－0000000－0號｝，係其先夫【邱清福】開立，
      有〈學甲鎮農會〉九十三年四月十九日學農信字第三四五五號函在卷可稽（參
      見原審訴字卷四九頁），而上訴人之先夫【邱清福】係於九十年八月十九日死
      亡，有其除戶戶籍謄本在卷足憑（參見本院卷第五一頁），則在其死亡前，何
      能謂自該存戶提領之款項係上訴人所有並得以貸給被上訴人？另依〈學甲鎮農
      會〉上開函及所附客戶往來交易明細表所示，上訴人在該農會另設有000－
      000－0000000－0號帳戶，至八十七年六月二十一日止，僅餘存款
      三九四元，即至八十七年十二月二十一日止，其存款餘額亦僅三九八元（參見
      原審訴字卷第四九頁之後），則上訴人何有高達一百十萬元之款項得以貸予被
      上訴人？
（三）上訴人雖於原審舉出證人即其弟妹【黃朱燕玉】及【劉素絹】為證，然依證人
      【劉素絹】所證：「那時被告甲○○○（之父親邱清福？）在的時候，他都會
      來我家坐，被告甲○○○的父親邱清福都有說他女兒會向他拿錢」、「原告乙
      ○○、與邱清福來我們家裡，也會說向邱清福及乙○○拿錢。」、「（問：有
      無看過？）我沒有看到。」、「（問：有無談到金額？）有談幾十萬元或幾萬
      元，總金額多少我不記得了，那時邱清福還在世。」等語（參見原審訴字卷第
      五七－五八頁）；及證人【黃朱燕玉】證稱：「（問：被告有無向原告借錢？
      ）好像有，有很多次。因為我假日或週日晚上，都會開車去他們家裡走動，心
      裡有話都會講。邱清福會常常抱怨女兒、女婿常常去借錢。乙○○也會抱怨。
      」、「（問：有無說借多少錢？）借多少金額不知道，但常常借。」、「（問
      ：有無見過甲○○○去拿錢？）沒有，只是常聽他們夫妻在抱怨。」等語（參
      見原審訴字卷第五八－五九頁）；足認上開二名證人之證述，均聽聞自上訴人
      或其先夫【邱清福】而來，並非親眼目睹所見，純屬傳聞之詞，且對於借貸契
      約必要之點如借款金額、有無交付等均不知悉或未參與，自難單憑渠等聽聞而
      得之證述推認上訴人在本件之主張為真實。
（四）按當事人主張有利於己之事實者，就其事實有舉證之責任；【民事訴訟法】第
      二百七十七條前段定有明文。又消費借貸，因金錢或其他代替物之交付，而生
      效力，八十九年五月五日施行前【民法】第四百七十五條定有明文。足見金錢
      借貸契約為要物契約，應由貸與人就交付金錢之事實，負舉證之責（最高法院
      八十年度台上字第二五一七號判決要旨參照）。再者，請求履行債務之訴，除
      被告自認原告所主張債權發生原因之事實外，應先由原告就其主張此項事實，
      負舉證責任，必須證明其為真實後，被告於其抗辯事實，始應負證明之責任，
      此為舉證責任分擔之原則（最高法院四十三年台上字第三七七號判例要旨參照
      ）。查本件上訴人所舉前開事證，均不足以證明被上訴人確有於八十七年九月
      十七日向其借貸一百十萬元之事實，則其主張被上訴人於八十七年九月十七日
      向其借貸一百十萬元乙節，即非可信。則其依〈消費借貸契約之法律關係〉，
      請求被上訴人返還該款額及法定遲延利息，即屬無據，要難准許。
五、綜上所述，上訴人所舉前開證據並不足以證明其與被上訴人間有成立系爭款項借
    貸之合意，亦不足以證明上訴人有交付系爭借款予被上訴人之事實。從而，上訴
    人本於〈消費借貸契約之法律關係〉，請求被上訴人給付系爭借款一百一十萬元
    ，及自八十七年九月十七日起至清償日止，按週年利率百分之五計算之利息，即
    非正當，要難准許，應予駁回。原審因而為上訴人敗訴之判決，核無不合；上訴
    意旨猶執前詞指摘原判決為不當，而聲明廢棄，為無理由，應予駁回。
六、又【民事訴訟法】第四百六十六條第一項所定得上訴第三審之利益額數，業經司
    法院於九十一年一月二十九日以（九一）院台廳民一字第０三０七五號函提高為
    一百五十萬元，並定於九十一年二月八日起實施。查本件上訴人請求被上訴人給
    付之金額為一、一００、０００元，未逾一百五十萬元，則本判決經本院宣示後
    即告確定（民事訴訟法第四百六十三條準用第三百九十八條第二項前段參照），
    兩造對本判決即均不得提起第三審上訴。至兩造其餘攻擊或防禦方法及舉證，均
    不影響本院所為前開論斷，自無再為一一審論之必要；均附此敘明。
七、據上論結，本件上訴為無理由，依民事訴訟法第四百四十九條第一項、第七十八
    條，判決如主文。
中　　　華　　　民　　　國　　九十三　　年　　　十　　　月　　十　九　　日
                          民　事　第　五　庭
~B1審判長法官　張　世　展
~B2　　　法官　吳　上　康
~B3　　　法官　蘇　清　恭
右為正本係照原本作成。
本判決不得上訴。
中　　　華　　　民　　　國　　九十三　　年　　　十　　　月　　十　九　　日
~B法院書記官　李　劍　龍
